【裁判字號】    98,重訴,229
【裁判日期】    990226
【裁判案由】    分割共有物
【裁判全文】
臺灣臺南地方法院民事判決             98年度重訴字第229號
原      告  庚○○
            子○○
            壬○○
            戊○○○
            癸○○
            己○○
            辛○○
共      同
訴訟代理人  郭季榮律師
被      告  甲○○
            丁○○
兼 上 二人
訴訟代理人  丙○○
被      告  乙○○
訴訟代理人  黃厚誠律師
上列當事人間請求分割共有物事件，經本院於民國99年2月22日
言詞辯論終結，判決如下：
    主      文
兩造共有坐落台南縣七股鄉○○○段310-1地號土地、地目建、
面積九一九平方公尺、同段310-20地號土地、地目建、面積一九
三平方公尺、同段310地號、地目建、面積七○二平方公尺，准
予合併分割。分割方法如附圖所示：編號A部分面積九○七平方
公尺由被告乙○○取得；編號B部分面積九○七平方公尺由被告
甲○○、丙○○、丁○○按各三分之一比例保持共有。被告乙○○、甲○○、丙○○、丁○○應分別補償原告庚○○、子○○、
癸○○、壬○○、己○○、辛○○、戊○○○之金額，如附表一
所示。
訴訟費用新台幣貳萬肆仟佰捌拾捌元，由兩造按附表二所示之
應有部分比例負擔。
    事實及理由
一、原告起訴主張：
  (一)坐落台南縣七股鄉○○○段310、310－1、310－20地號三筆
    土地（下稱系爭土地）為兩造共有，共有之應有部分如附表
    二所示。按民法第823條第1項規定，各共有人得隨時分割共
    有物，今系爭土地並無不能分割之情形，兩造亦無不能分割
    之約定，爰依上開法條之規定提起本訴。
  (二)另按以原物分配時，如共有人中有未受分配，或不能按其應
    有部分受分配者，得以金錢補償之。以原物分配時，因共有
    人之利益或其他必要情形，得就共有物之一部分維持共有。
    民法第824條第2項第3款及第4款著有明文。查系爭310－1土
    地上有被告乙○○所搭建之保存登記建物，被告乙○○現做
    為廠房使用，為讓廠房完整利用與使用，是原告願將上開土
    地全部歸被告乙○○取得。故被告乙○○應補償其他共有人
    按系爭土地之公告現值，以共有人之應有部分面積計算之土
    地價額，是應給付原告子○○、癸○○、壬○○、己○○、
    辛○○、戊○○○各89,347元（0000000÷36＝89347）。補
    償被告甲○○、丙○○、丁○○各357,389元（0000000÷9
    ＝357389）。補償原告庚○○536,083元（0000000÷6＝536
    083)。又系爭310－20、310地號土地上有未保存地上建物，
    此為被告甲○○、丙○○、丁○○三人所共有，現為渠等之
    家屬所居住。為讓上開未保存登記之建物完整利用與使用，
    是原告願將上開土地全部歸被告甲○○、丙○○、丁○○三
    人取得，並由被告甲○○等3人按三分之一比例保持共有。
    而被告甲○○等3人應補償其他共有人之土地價額，亦以土
    地公告現值計算，是310－20地號土地部分，被告甲○○、
    丙○○、丁○○應補償原告子○○、癸○○、壬○○、己○○、辛○○、戊○○○各18,764元（675500÷36＝18764）
    。補償原告庚○○112,583元（6755 00÷6＝112583）。補
    償被告乙○○225,16 7元（675500÷3＝225167）。又310地
    號土地部分，被告甲○○、丙○○、丁○○應補償原告子○○、癸○○、壬○○、己○○、辛○○、戊○○○各68,250
    元（0000000÷36＝68250）。補償原告庚○○409,500元（
    0000000÷6＝409500）。補償被告乙○○819,000元(000000
    0÷3＝819000)，而各人應補償及應領取之金額，整理如附
    表一所示。原告並同意被告乙○○所提出之土地合併分割方
    案。
  (四)聲明：
   1.坐落台南縣七股鄉○○○段310-1地號、地目建、面積919
     平方公尺；同段310-20地號、地目建、面積193平方公尺；
     同段310地號、地目建、面積702平方公尺等3筆土地准予合
     併分割。分割方法如附圖所示：編號A部分面積907平方公
     尺由被告乙○○取得；編號B部分面積907平方公尺由被告
     甲○○、丙○○、丁○○3人依應有部分各3 分之1保持共
     有。
   2.被告乙○○、甲○○、丙○○、丁○○應分別補償原告庚○○、子○○、癸○○、壬○○、己○○、辛○○、戊○○○如附表一所示之金額。
   3.訴訟費用由兩造各依應有部分比例負擔。
二、被告乙○○抗辯：
  (一)本件坐落台南縣七股鄉○○○段310-1地號、310-20地號、3
    10地號等3筆土地共有人及其應有部分均相同，3筆土地亦相
    鄰，爰依民法第824條第5項規定，請求准為合併分割。
  (二)被告乙○○主張以附圖所示之分割方法合併分割系爭3筆土
    地。編號A部分由被告乙○○取得；編號B部分由被告甲○○
    、丙○○、丁○○3人依應有部分各3分之1保持共有。蓋因
    ：
   1.由地上物位置圖可見坐落系爭七股鄉○○○段310 -1及310
     -20地號2筆土地上有被告乙○○所有辦理保存登記及附屬
     增建之建物，請准保留合法保存登記建物，故請准將附圖
     之A部分分歸被告乙○○取得。
   2.而附圖編號B部分，系爭七股鄉○○○段310-20及310地號2
     筆土地上其上有被告甲○○、丙○○、丁○○3人使用之三
     合院，請將B部分分歸被告甲○○等3人取得，並依應有部
     分各3分之1保持共有。
   3.按「以原物為分配時，如共有人中有未受分配者，或不能
     按其應有部分受分配者，得以金錢補償之。」為民法第824
     條第3項所明定。原告7人均居住於高雄縣市，亦從未使用
     系爭3筆土地，且系爭3筆土地係由被告4人占有使用，其上
     又各有現使用之建物存在。是則被告乙○○提出附圖所示
     之分割方案，將系爭3筆土地合併分割，且僅分為A、B二部
     分分由被告乙○○及被告甲○○、丙○○、丁○○等人取
     得，以符土地使用現狀，除得保有建物，並使土地亦方整
     經濟利用。至原告7人均未受分配，依法應由被告4人依法
     以金錢補償，被告乙○○同意原告起訴主張之以系爭土地
     公告現值每平方公尺新台幣（下同）3,500元為依據，分別
     補償原告7人如附表一所示之數額，並聲明如主文所示。
  (三)被告甲○○、丙○○、丁○○均同意被告乙○○所提出之分
    割方案。
三、本件兩造所不爭執之事實在於：
  (一)系爭土地為兩造共有，應有部分比例如附表二所示。（卷8
    －16頁土地登記謄本）
  (二)系爭土地於98年9月之現狀如現場照片所示，於系爭310－1
    地號土地上有被告乙○○所搭建之保存登記建物，現由被告
    乙○○經營之專美股份有限公司使用，後面有廠房，廠房旁
    有鴿舍，鴿舍前之建物為被告乙○○及其家屬所居住。另系
    爭310－20、310地號土地上有未保存登記之建物，現由被告
    丙○○等3人及其家屬居住（卷59頁以下照片）。
四、按各共有人如非因物之使用目的不能分割或契約訂有不分割
    期限者，得隨時請求分割共有物，民法第823條第1項定有明
    文。查系爭310、310－1、310－20地號土地之地目為建，面
    積分別為702平方公尺、919平方公尺、193平方公尺，使用
    分區屬乙種建築用地，為兩造所共有，其各人之應有部分如
    附表二所示。系爭三筆土地依其使用目的無不能分割之情事
    ，又兩造間未訂有不分割之特約，亦無法達成分割協議，是
    原告訴請分割系爭土地，核屬允當，自應准許。
五、按共有物之分割，依共有人協議之方法行之。分割之方法不
    能協議決定，或於協議決定後因消滅時效完成經共有人拒絕
    履行者，法院得因任何共有人之請求，命為下列之分配：一
    、以原物分配於各共有人。但各共有人均受原物之分配顯有
    困難者，得將原物分配於部分共有人。二、原物分配顯有困
    難時，得變賣共有物，以價金分配於各共有人；或以原物之
    一部分分配於各共有人，他部分變賣，以價金分配於各共有
    人。以原物為分配時，如共有人中有未受分配，或不能按其
    應有部分受分配者，得以金錢補償之。以原物為分配時，因
    共有人之利益或其他必要情形，得就共有物之一部分仍維持
    共有。共有人相同之數不動產，除法令另有規定外，共有人
    得請求合併分割，民法第824條第1項至第4項定有明文。查
    本件系爭土地三筆，系爭310－1地號土地上有被告乙○○搭
    建之建物，現由被告乙○○經營之專美股份有限公司使用，
    後面有廠房，廠房旁有鴿舍，鴿舍前之建物為被告乙○○及
    其家屬所居住。另系爭310－20、310地號土地上有未保存登
    記之建物，現由被告丙○○等3人及其家屬居住，有原告提
    出之建物坐落位置圖、現場照片可參（卷22頁位置圖、卷59
    頁以下照片），原告雖有土地應有部分，然均未使用系爭土
    地，經原告陳報在卷，兩造並均同意實地分配予被告乙○○
    、被告甲○○3人，並以金錢補償原告（本院99年2月22日筆
    錄參照），本院審酌系爭土地之使用現況及兩造之意願，認
    系爭土地三筆應予合併分割，並由被告乙○○取得附圖所示
    Ａ部分，被告甲○○、丙○○、丁○○三人取得Ｂ部分並按
    應有部分三分之一保持共有，而補償各原告之金額如附表一
    所示，使系爭土地充分發揮最大經濟效益，且合於上開民法
    第824條之規定，是該分割方法核屬適當，從而，判決分割
    方式如主文所示。
六、末按，因共有物分割、經界或其他性質上類似之事件涉訟，
    由敗訴當事人負擔訴訟費用顯失公平者，法院得酌量情形，
    命勝訴之當事人負擔其一部，民事訴訟法第80條之1定有明
    文。是本件訴訟費用確定為24,388元（即第一審裁判費21,9
    88元、土地分割複丈費2,400元），應由兩造按附表二所示
    、以各共有人原應有部分比例負擔為適當。
七、據上論結，本件原告之訴為有理由，依民事訴訟法第80 條
    之1、第85條第1項但書、第87條第1項，判決如主文。
中    華    民    國    99    年    2     月    26    日
                  民事第一庭    法    官  蔡孟珊
以上正本證明與原本無異。
如對本判決上訴，須於判決送達後20日內向本院提出上訴狀，並
依民事訴訟法第77條之16繳交上訴費用。
中    華    民    國    99    年    2     月    26    日
                                書 記 官  吳幸芳
附表一：被告4人應分別給付原告7人之補償金數額（新台幣）
┌────┬─────┬─────┬─────┬─────┬─────┐
│        │  乙○○  │  甲○○  │  丙○○  │  丁○○  │   合計   │
├────┼─────┼─────┼─────┼─────┼─────┤
│ 庚○○ │ 529,083  │ 176,361  │ 176,361  │ 176,361  │1,058,166 │
├────┼─────┼─────┼─────┼─────┼─────┤
│ 子○○ │  88,180  │  29,394  │  29,394  │  29,393  │  176,361 │
├────┼─────┼─────┼─────┼─────┼─────┤
│ 癸○○ │  88,180  │  29,394  │  29,394  │  29,393  │  176,361 │
├────┼─────┼─────┼─────┼─────┼─────┤
│ 壬○○ │  88,180  │  29,394  │  29,394  │  29,393  │  176,361 │
├────┼─────┼─────┼─────┼─────┼─────┤
│ 己○○ │  88,180  │  29,394  │  29,394  │  29,393  │  176,361 │
├────┼─────┼─────┼─────┼─────┼─────┤
│ 辛○○ │  88,180  │  29,394  │  29,394  │  29,393  │  176,361 │
├────┼─────┼─────┼─────┼─────┼─────┤
│戊○○○│  88,180  │  29,394  │  29,394  │  29,393  │  176,361 │
├────┼─────┼─────┼─────┼─────┼─────┤
│  合計  │1,058,163 │ 352,723  │ 352,723  │ 352,723  │ 2,116,332│
└────┴─────┴─────┴─────┴─────┴─────┘
附表二：兩造於系爭土地上應有部分之比例
┌────┬───────┬───────┬───────┐
│        │000000000地號│000000000地號│00000000地號 │
├────┼───────┼───────┼───────┤
│ 庚○○ │     1/6      │     1/6      │     1/6      │
├────┼───────┼───────┼───────┤
│ 子○○ │     1/36     │     1/36     │     1/36     │
├────┼───────┼───────┼───────┤
│ 癸○○ │     1/36     │     1/36     │     1/36     │
├────┼───────┼───────┼───────┤
│ 壬○○ │     1/36     │     1/36     │     1/36     │
├────┼───────┼───────┼───────┤
│ 己○○ │     1/36     │     1/36     │     1/36     │
├────┼───────┼───────┼───────┤
│ 辛○○ │     1/36     │     1/36     │     1/36     │
├────┼───────┼───────┼───────┤
│戊○○○│     1/36     │     1/36     │     1/36     │
├────┼───────┼───────┼───────┤
│ 甲○○ │     1/9      │     1/9      │     1/9      │
├────┼───────┼───────┼───────┤
│ 丙○○ │     1/9      │     1/9      │     1/9      │
├────┼───────┼───────┼───────┤
│ 丁○○ │     1/9      │     1/9      │     1/9      │
├────┼───────┼───────┼───────┤
│ 乙○○ │     1/3      │     1/3      │     1/3      │
└────┴───────┴───────┴───────┘

司法院資訊處製作；財團法人民間司法改革基金會備份。
